臺灣新北地方法院民事裁定
111年度訴聲字第5號
聲  請  人  高郁茹  
            高敬傑  
代  理  人  余宗鳴律師
相  對  人  鄭貞宗  
上列當事人間請求土地所有權移轉登記等事件（110年度重訴字
第46號），聲請人聲請許可為訴訟繫屬事實之登記，本院裁定如
下：
    主  文
聲請駁回。
    理  由
一、按訴訟標的基於物權關係，且其權利或標的物之取得、設定
    、喪失或變更，依法應登記者，於事實審言詞辯論終結前，
    原告得聲請受訴法院以裁定許可為訴訟繫屬事實之登記，民
    事訴訟法第254條第5項定有明文。是依此條項裁定許可為訴
    訟繫屬事實之登記者，須原告起訴係基於「物權關係」做為
    訴訟標的，始足當之，若原告起訴主張非以物權關係為訴訟
    標的，縱使其聲明之內容或請求給付之「標的物」為得、喪
    、設定、變更依法應經登記者，因與上開規定之要件不符，
    自不能發給已起訴之證明。次按所謂借名登記，乃當事人約
    定，一方（借名者）經他方（出名者）同意，而將自己之財
    產以他方名義登記，而仍由自己管理、使用、處分，他方允
    就該財產為出名登記之契約，在性質上應與委任契約同視，
    並類推適用民法委任之相關規定，於委任契約終止時，借名
    者得依民法第541條第2項規定請求出名者將財產移轉於借名
    者。再按借名登記財產於借名關係存續中，乃登記為出名人
    之名義，在該財產回復登記為借名人名義以前，借名人尚無
    所有物返還請求權可資行使（最高法院100年度台上字第210
    1號判決意旨參照），亦即借名者於依借名登記契約行使權
    利並取得財產所有權移轉登記前，並無從基於所有（物權）
    行使權利。
二、聲請意旨略以：新北市○○區○○路00號8樓房屋及其坐落之土
    地（下稱系爭不動產）為聲請人即原告之父高慶松生前於民
    國99年5月15日與建商簽訂房屋土地買賣契約書所購買，而
    借名登記於相對人即被告名下。嗣聲請人之父終止與相對人
    就系爭不動產借名登記關係，要求相對人將系爭不動產移轉
    登記給聲請人，並告知聲請人此借名登記關係，及說明要將
    系爭不動產贈與聲請人，由聲請人直接向相對人請求。依此
    ，聲請人之父於終止借名登記關係後，得類推適用民法第54
    1條第2項之委任關係及不當得利法律關係及民法第767條所
    定之妨害除去請求權等，請求相對人變更移轉登記系爭不動
    產，而聲請人之父已將上開請求權讓與原告，故聲請人得依
    上開請求權請求相對人變更移轉系爭不動產。又聲請人請求
    相對人變更移轉系爭不動產後，相對人便積極欲出售系爭不
    動產，而本件訴訟標的之一為聲請人本於所有權人主張之民
    法第767條所定妨害去請求權，乃基於物權關係所為之請求
    ，為使第三人知悉訟爭情事，俾阻卻信賴登記而善意取得系
    爭不動產，及避免確定判決效力所及第三人受不測之損害，
    爰依民事訴訟法第254條第5項規定，聲請就系爭不動產為訴
    訟繫屬之登記等語。 
三、經查，聲請人主張登記於相對人名下之系爭不動產為其父所
    有，因借名登記法律關係而登記於相對人名下，嗣聲請人之
    父已終止借名登記關係，並將其請求權讓與聲請人，乃請求
    相對人將系爭不動產所有權移轉登記予聲請人各分別共有各
    2分之1，並表明訴訟標的為類推適用民法第541條第2項規定
    、民法第179條及第767條規定。然依前揭說明，借名者於依
    借名登記契約行使權利並取得財產所有權移轉登記前，並無
    從基於所有（物權）行使權利，又類推適用民法第541條第2
    項及民法第179條之訴訟標的為債權請求權，而非物權關係
    ，且該債權之取得、設定、喪失或變更亦無須依法登記，顯
    與民事訴訟法第254條第5項規定之要件不符。從而，聲請人
    聲請本院許可為訴訟繫屬事實之登記，於法未合，不能准許
    。
四、爰裁定如主文。　　
中　　華　　民　　國　　111 　年　　3 　　月　　1 　　日
                  民事第五庭    法　官　高文淵
以上正本係照原本作成
如對本裁定抗告須於裁定送達後10日內向本院提出抗告狀，並應
繳納抗告費新台幣1,000元。
中　　華　　民　　國　　111 　年　　3 　　月　　1 　　日
                                書記官　廖美紅